【裁判字號】    96,訴,246
【裁判日期】    970130
【裁判案由】    塗銷土地所有權移轉登記
【裁判全文】
臺灣宜蘭地方法院民事判決               96年度訴字第246號
原      告  戊○○
訴訟代理人  林志嵩律師
被      告  丁○○
            丙○○
共      同
訴訟代理人  甲○○
            簡坤山律師
上列當事人間塗銷土地所有權移轉登記事件，本院於97年1 月17
日言詞辯論終結，判決如下：
    主  文
原告之訴駁回。
訴訟費用新台幣肆萬肆仟伍佰陸拾元由原告負擔。
    事實及理由
一、原告起訴主張：原告前於民國71年間取得坐落宜蘭縣礁溪鄉
    ○○○段60、61地號土地（重測前為開蘭段221、222地號，
    以下均簡稱系爭土地）之所有權，於85年間原告購置宜蘭縣
    宜蘭市○○路142 巷22號房屋暨其基地，原告之二嫂庚○○
    則購買同巷31號房屋，二人互為房屋貸款之連帶保證人，嗣
    庚○○無法按期清償本息，原告為恐系爭土地遭到債權銀行
    查封拍賣，乃與原告之大哥即被告之父親甲○○商量，於89
    年間將系爭土地以買賣為原因，登記在被告名下，以規避債
    權銀行之強制執行，事隔多年，原告認為庚○○之借款房貸
    應已解決，乃向甲○○要求轉知被告將系爭土地返還並回復
    所有權登記予原告名義，均未獲置理。兩造間既無買賣關係
    ，就系爭土地之所有權移轉登記為通謀虛偽意思表示，應屬
    無效，爰依法訴請確認兩造間就系爭土地之買賣關係及所有
    權移轉行為關係均不存在；如鈞院審理結果，認為兩造間隱
    藏有借名契約存在者，則依據借名契約之法律關係請求被告
    辦理所有權移轉登記予原告等語。並為先位聲明：（一）確
    認被告丁○○與原告就系爭60地號土地面積1,166.41平方公
    尺，地目田，權利範圍所有權全部，宜蘭縣宜蘭地政事務所
    於89年3月31日登記，原因發生日期89年3月20日，登記原因
    為買賣，所為之買賣債權行為及所有權移轉物權行為之法律
    關係均不存在；被告丁○○應將上開所有權移轉登記予以塗
    銷，回復登記為原告所有；（二）確認被告丙○○與原告就
    系爭61地號土地面積1,146.13平方公尺，地目田，權利範圍
    所有權全部，宜蘭縣宜蘭地政事務所於89年3 月31日登記，
    原因發生日期89年3 月20日，登記原因為買賣，所為之買賣
    債權行為及所有權移轉物權行為之法律關係均不存在；被告
    丙○○應將上開所有權移轉登記予以塗銷，回復登記為原告
    所有。另為備位聲明：（一）被告丁○○應將系爭60地號土
    地面積1,166.41平方公尺，地目田，權利範圍所有權全部，
    移轉所有權登記予原告；（二）被告丙○○應將系爭61地號
    土地面積1,146.13平方公尺，地目田，權利範圍所有權全部
    ，移轉所有權登記予原告。
二、被告則以：系爭土地原係訴外人乙○○所有，於71年間由被
    告之父親甲○○向合作金庫銀行代償後自行購買，當時原告
    年僅21歲尚在服役中，並無經濟能力，然原告之母親即被告
    之祖母為使原告日後能取得自耕農身份並加入農民保險，要
    求被告之父親甲○○將系爭土地暫時登記在原告名下，被告
    之父親甲○○基於照顧弟弟關係，乃將系爭土地逕以原告名
    義辦理所有權移轉登記在原告名下，至88年間，原告與二哥
    己○○購買嵐峰路房屋辦理貸款，於89年時無力繳款，原告
    已將名下建物出售，但己○○所購之房屋仍無力清償，為恐
    原告名下之系爭土地遭到查封拍賣，原告乃將系爭土地返還
    被告之父親甲○○，原告親自領取印鑑證明與被告父親甲○○去找代書辦理過戶，並由甲○○指定系爭60地號土地登記
    予長子即被告丁○○，系爭61地號土地登記予次子即被告丙○○，原告現今卻以「自首」方式向宜蘭地方法院檢察署坦
    承偽造文書，而提起本件民事訴訟，心態實屬可議，其請求
    亦無理由等語，資為抗辯。並聲明：原告之訴駁回。
三、兩造不爭執之事實：
（一）系爭土地原本係訴外人乙○○所有，嗣於71年間辦理所有
      權移轉登記在原告名下，並於89年3 月31日以買賣為原因
      分別辦理所有權移轉登記在被告名下。
（二）兩造間就系爭土地於89年3 月31日辦理所有權移轉登記時
      ，並無買賣關係存在。
四、得心證之理由：
    本件原告主張兩造間就系爭土地既無買賣關係存在，則系爭
    土地以買賣原因辦理所有權移轉登記即屬通謀虛偽意思表示
    ，應屬無效；即使兩造間在89年時成立借名契約，原告亦得
    依據借名契約請求被告返還系爭土地等語。被告則主張系爭
    土地係於71年間由被告之父親甲○○購得，暫時登記在原告
    名下，嗣於89年時由原告將系爭土地返還被告之父親甲○○
    ，由甲○○指定辦理所有權移轉登記在被告名下等語。是本
    件之爭點即為：（一）兩造間就系爭土地於89年3 月31日辦
    理所有權移轉登記，是否為通謀虛偽意思表示而無效？或隱
    藏他項法律關係而有效？（二）如兩造間就系爭土地於89年
    3 月31日辦理所有權移轉登記為有效，原告請求被告辦理所
    有權移轉登記予原告，是否有理由？以下即分別予以說明：
（一）兩造間就系爭土地於89年3 月31日辦理所有權移轉登記，
      是否為通謀虛偽意思表示而無效？或隱藏他項法律關係而
      有效？
  １  按表意人與相對人通謀而為虛偽意思表示者，其意思表示
      無效。但不得以其無效對抗善意第三人。虛偽意思表示，
      隱藏他項法律行為者，適用關於該項法律行為之規定。民
      法第87條定有明文。
  ２  兩造間就系爭土地於89年3 月31日辦理所有權移轉登記時
      ，並無買賣關係存在之事實，為兩造所不爭執，是本件需
      要審酌者，乃兩造間當時是否存在他項法律關係？查被告
      主張系爭土地原係訴外人乙○○所有，於71年間由被告之
      父親甲○○向合作金庫銀行代償後自行購買乙節，業據證
      人乙○○證稱：系爭土地原本是我所有，我當時因為缺錢
      ，我與被告訴訟代理人（即被告之父親甲○○）接洽賣土
      地，當時是把土地賣給被告訴訟代理人，我不知道為何會
      將土地過戶給原告，當時是被告訴訟代理人去請代書辦理
      ，我是將我的證件交給被告訴訟代理人，被告訴訟代理人
      自己給付價金給我，時間過很久了，實際價格我忘記了。
      買賣系爭土地時，沒有與原告接觸等語。並有系爭土地之
      舊式登記簿乙份附卷可參。另被告主張系爭土地於89年3
      月31日辦理所有權移轉登記時，係原告要返還系爭土地予
      甲○○之意思，亦經證人己○○證述：我不知道系爭土地
      當時由乙○○出賣後，登記給原告的事情，因為當時我沒
      有理這件事，家務都是由被告訴訟代理人主持。我弟弟也
      就是原告常常念及我哥哥也就是被告訴訟代理人都說系爭
      土地是他買的，要把土地還給被告訴訟代理人，當時因為
      我跟原告兩人都有買房子，互為連帶保證人，我貸款無法
      繼續繳納，原告之前已經將他買的房子處理掉了，我的部
      分被法院查封拍賣，原告就說既然系爭土地是被告訴訟代
      理人買的，還是早點歸還，我知道就是這樣等語。從系爭
      土地交易之過程觀之，實際出資購買者為被告之父親甲○○，系爭土地卻登記在原告名下，應係出於甲○○與原告
      之贈與關係或其他原因。原告於96年4 月10日在刑事偽造
      文書案件之偵訊時陳稱：登記在為我名下，本來就是我的
      財產，至於他為何要登記在我名下，根本不是重點，他也
      沒說是委託我保管或作什麼等語。此有台灣宜蘭地方法院
      檢察署96年度偵字第2970號卷宗附卷可參，是原告本人對
      系爭土地當時為何登記在其名下之原因，並不知悉，則被
      告主張其原因係主觀上為使原告利於取得自耕農身份加入
      農民保險而基於照顧弟弟的意思，符合社會常情，自屬可
      採。另參酌被告主張系爭土地從71年間購買後，都是甲○○在耕作之情事，原告對此並無爭執，而系爭土地嗣後分
      別指定登記在被告二人名下，似有分配財產之意思，顯見
      從購買迄今，甲○○主觀上均認定系爭土地為其所有。綜
      合上述情事，本院認為被告主張系爭土地於89年3 月31日
      辦理所有權移轉登記時，是要將系爭土地返還給甲○○之
      意思，應屬可採。則原告主張兩造間就系爭土地之所有權
      移轉登記為通謀虛偽意思表示而無效云云，自不足採。系
      爭土地之所有權移轉登記予被告為有效之法律行為，已堪
      認定。
  ３  原告雖主張依據證人庚○○之證詞，系爭土地辦理過戶給
      被告之原因，係因為庚○○主動建議原告以躲避債權銀行
      之執行，與證人己○○證述顯有不符，證人己○○所供為
      迴護兄長甲○○之詞云云。然查：證人庚○○證稱：我們
      和原告於82年前後分別有購買房屋，互相擔任連帶保證人
      ，當時向銀行辦理貸款有設定抵押，因後來繳不起貸款，
      我們的房屋已經被銀行查封，擔心拍賣的錢不足還銀行，
      會拖累擔任連帶保證人的原告，害他名下不動產也會被查
      封拍賣，所以我就建議原告將其不動產過戶給他人，後來
      我婆婆不同意，原告後來就找被告訴訟代理人商量，但是
      他們怎麼談我不是很清楚等語。則系爭土地辦理過戶之事
      ，起因固為證人庚○○之主動建議，但原告後續與甲○○
      如何商議，證人庚○○自承並不知情，且證人己○○聽聞
      之事，並不代表其配偶即證人庚○○必然聽聞，自不能以
      證人庚○○上述證詞而否認證人己○○證詞之可信度。況
      證人己○○為原告與被告父親甲○○之手足兄弟，其證詞
      實無特別偏袒任何一方之必要。原告又主張原告在取得系
      爭土地時，早有自耕農身份證明，只要是自耕農身份就可
      以加入農會並參加農民保險，被告辯稱系爭土地登記在原
      告名下，是為了讓原告取得自耕農身份證明以利辦理農民
      保險並非實在云云，查原告於取得系爭土地當時已具有自
      耕農身份證明之事實，固經宜蘭縣宜蘭地政事務所96年11
      月9日以宜地一11字第0960011557 號函覆：查本案依行為
      時土地法第30條規定，私有農地所有權之移轉，其承受人
      以能自耕者為限，並不得移轉為共有，但因繼承而移轉者
      ，得為共有。違反前項規定者，其所有權之移轉無效。是
      以，依前條法令規定，旨揭買賣案戊○○君應檢具自耕能
      力證明附案供核等語在案。然被告之父親甲○○本人亦具
      有自耕農身份，並無特別規避上開規定之需求，被告主張
      無論法律規定如何，當時被告之父親甲○○母親之認知，
      就認為一定要有農地才可以加入農民保險等語，並非毫不
      可採，自不能以被告上述辯解與當時法令未合即認定被告
      抗辯系爭土地登記在原告名下之原因即屬完全不可採信。
      原告復主張取得系爭土地之原因是基於甲○○返還出售原
      告、己○○、甲○○三人共同繼承之坐落宜蘭縣礁溪鄉○○段771 地號土地之屬於原告應分得價款之對價，退步言
      之，亦屬贈與關係云云，然此為被告所否認，且證人己○○證稱：該土地是我父親留下來，但我不清楚詳情，如何
      繼承分配我也不知道，我知道賣了，但是賣給誰我不知道
      ，我都沒有在管這些事等語。如原告上述主張為真實，何
      以同屬利害關係人之證人己○○會對此事毫無知悉？此顯
      不合理。原告亦未一步舉證系爭土地登記於其名下確如其
      所主張是他筆土地分配價款之對價，故原告此部分主張，
      亦無可採。
（二）如兩造間就系爭土地於89年3 月31日辦理所有權移轉登記
      為有效，原告請求被告辦理所有權移轉登記予原告，是否
      有理由？
      查兩造間就系爭土地於89年3 月31日辦理所有權移轉登記
      之原因，係因為原告將被告之父親甲○○所購而登記在原
      告名下之系爭土地返還予甲○○，由甲○○指定分別移轉
      登記予被告二人，為有效之法律行為，已詳如前述，既非
      原告主張之通謀虛偽意思表示，亦非如原告所主張兩造在
      89年間訂有借名契約，則原告依據借名契約之法律關係請
      求被告辦理所有權移轉登記予原告，顯無理由。
五、綜上所述，原告主張兩造間就系爭土地於89年3 月31日辦理
    所有權移轉登記為通謀虛偽意思表示而無效，先位聲明訴請
    確認買賣債權行為及所有權移轉物權行為之法律關係均不存
    在，並請求被告塗銷所有權移轉登記，回復登記為原告所有
    ，並無理由，應予駁回；原告另主張依據借名契約之法律關
    係，備位聲明請求被告辦理系爭土地所有權移轉登記予原告
    ，亦無理由，應予駁回。又本件訴訟費用僅有裁判費新台幣
    44,560元，應由敗訴之原告負擔，前已准予原告訴訟救助而
    暫免繳納在案，附此敘明。本件事證已臻明確，兩造其餘攻
    擊防禦方法及舉證，核與判決結果無影響者，爰不一一論述
    ，併此敘明。
六、訴訟費用負擔之依據：民事訴訟法第78條。
中    華    民    國    97    年    1     月    30    日
                  臺灣宜蘭地方法院民事庭
                      法  官  林俊廷
正本與原本無異。
如不服本件判決應於判決送達後20日內向本院提出上訴狀（須附
繕本）。
中    華    民    國    97    年    1     月    31    日
                      書記官  林慶生


司法院資訊處製作；財團法人民間司法改革基金會備份。
